臺灣宜蘭地方法院民事判決　　　　　　　93年度訴字第305號
原　　　告　戊○○
訴訟代理人　李秋銘律師
被　　　告　丁○○
訴訟代理人　己○○
上列當事人間請求確認土地優先購買權存在事件，本院於民國94
年1 月26日言詞辯論終結，判決如下：
    主      文
確認原告對於坐落宜蘭縣壯圍鄉○○段七三三地號，地目田，面
積二三五０平方公尺土地有優先承買權存在。
訴訟費用由被告負擔。
    事實及理由
一、按確認法律關係之訴，非原告有即受確認判決之法律上利益
    者，不得提起之。民事訴訟法第247條第1項前段定有明文。
    本件原告主張其為本院93年度執字第1399號強制執行事件之
    執行標的即宜蘭縣壯圍鄉○○段733 地號土地之毗鄰耕地之
    現耕所有權人，有優先承買權存在，然為拍定之被告所否認
    ，則原告起訴請求確認就該地有前開權利存在，即有受確認
    判決之法律上利益，應予准許，合先敘明。
二、原告主張：坐落宜蘭縣壯圍鄉○○段733 地號，地目田，面
    積2,350 平方公尺土地，原係訴外人林文政所有，於93年7
    月22日經鈞院93年度執字第1399號強制執行事件進行拍賣，
    並由被告以新臺幣（下同）3,169,000 元拍定得標。查前開
    土地係重劃區之耕地，原告則為同段732 地號土地之共有人
    ，為毗鄰耕地之現耕所有權人，依農地重劃條例第5 條第3
    款之規定有優先承買權，已依法為優先承買之表示，並繳交
    全部價金，然因被告對於前述優先承買尚有爭執，為此提起
    本件訴訟等語。並聲明：請求確認如主文第1 項所示。
三、被告則以：農地重劃條例係69年12月19日始經總統令公布，
    而系爭土地早於57年間即經宜蘭縣政府辦理農地重劃，故系
    爭土地重劃在前，農地重劃條例制定在後，應無適用。縱認
    有前開條例之適用，然被告在購買系爭土地前曾至現場察看
    ，並未見毗鄰地有耕作之情事，所以亦不符該條例所定之要
    件，原告應無優先承買權等語資為抗辯。並聲明：原告之訴
    駁回。
四、兩造不爭執之事實：
（一）訴外人林文政所有坐落宜蘭縣壯圍鄉○○段733 地號，地
      目田（使用分區為特定農業區農牧用地），面積2,350 平
      方公尺土地經聲請強制執行，並於93年7 月22日由本院93
      年度執字第1399號強制執行事件進行公開拍賣，被告以3,
      169,000 元拍定得標，但尚未發給權利移轉證書。
（二）前開土地前經宜蘭縣政府於57年5 月25日以宜府重劃字第
      2682號辦理農地重劃公告確定，並辦竣土地重劃登記在案
      。
（三）原告係坐落宜蘭縣壯圍鄉○○段732 地號，地目田（使用
      分區為特定農業區農牧用地），面積2,467 平方公尺之土
      地共有人之一，應有部分2 分之1 。前開土地與同段733
      地號土地相毗鄰。
（四）原告於93年7 月26日具狀向本院執行處主張其為拍定標的
      之毗鄰農地現耕所有權人，聲明願以同一價格優先承買。
五、得心證之理由：
    本件兩造爭執之處乃在於：系爭宜蘭縣壯圍鄉○○段733 地
    號土地，是否有農地重劃條例第5 條第3 款之適用？若有其
    適用，原告是否為毗鄰耕地之「現耕」所有權人？茲審酌如
    下：
（一）系爭宜蘭縣壯圍鄉○○段733 地號土地，是否有農地重劃
      條例第5 條第3 款之適用？
   1、按農地重劃條例第5 條第3 款規定，重劃區內耕地出售時
      ，毗連耕地之現耕所有權人，有優先承購權。前開條例雖
      係69年12月19日經總統令公布，同年12月21日發生效力，
      並由行政院於70年5 月25日依同條例第41條之規定，以
       (70) 台內字第6958號令指定臺灣省、臺北市、高雄市為
      該條例之施行區域。然農地重劃條例第5 條所稱「重劃區
      內耕地」，並未規定僅限於依同條例第25條規定土地分配
      結果確定，並依同條例第34條規定完成地籍測量、土地登
      記之耕地。依其立法意旨，乃在擴大農場經營面積，以適
      合機械耕作之需要，自應認為尚包括該條例實施前「台灣
      地區歷年辦竣重劃之耕地」在內。且該條例所定之中央主
      管機關內政部亦於71年3 月19日以台內地字第70578 號函
      為相同意旨之解釋，可供參酌。
   2、從而，系爭土地經宜蘭縣政府於57年5 月25日以宜府重劃
      字第2682號辦理農地重劃公告確定，並辦竣土地重劃登記
      在案，雖係於農地重劃條例公布施行之前，仍屬「重劃區
      內之耕地」，自應有該條例第5 條第3 款之適用，是被告
      此部分之抗辯，尚不足採信。
（二）原告是否為毗鄰耕地之「現耕」所有權人？
   1、查本件原告乃為毗鄰系爭耕地之宜蘭縣壯圍鄉○○段732
      地號土地共有人之一，乃為兩造所不爭執。而原告主張其
      有「現耕」之事實，業經證人甲○○即前述732 地號另一
      共有人到庭結證稱：「土地全部都由原告在使用，是由原
      告種稻作，…據我所知他每年都有種，每年春天播種，只
      種一季，其餘的時間休耕。」、「因為我本身不會種田，
      所以全部交由原告來耕作，原告收成後會分一些稻作給我
      」；及證人乙○到庭結證稱：「我在附近種哈密瓜，我有
      看過原告在隔壁732 地號種田，……我種的土地和原告的
      地走路不到1 分鐘，就在隔壁而已，732 地號確實是原告
      本人在種我有看過，他每年都有種。」、「732 地號土地
      和我種的土地是在隔壁，用同一個馬達抽水使用，我知道
      那塊地是原告和別人共有」、「原告一季種稻作，一季種
      田青，休耕的時候作田肥，全部的田地都是他一個人在種
      」各等語在卷。且前開壯圍鄉○○段732 地號於93年第1
      期作時係種植水稻，鄰地則有種植蔬菜（青蔥等）及瓜類
      （西瓜、哈密瓜等）作物等情形，亦有宜蘭縣壯圍鄉公所
      93 年12 月9 日、94年1 月6 日、94年1 月18日壯鄉農字
      第0930013112、0940000104、0940000609號函暨93年第1
      期作稻作航空分佈圖各乙件附卷可按，堪信原告之主張為
      真實。
  2、 被告雖否認原告有耕作之事實，並聲請證人丙○○即被告
      之子到庭證稱：「我有陪我父親到該2 筆土地現場看過，
      …在93年7 月中旬及8 月初的時候各去過1 次，…2 筆土
      地都沒有種植任何東西」等語為據。然查，證人丙○○所
      稱到現場察看之時間乃係「93年度第2 期稻作之休耕期間
      」，而原告所有之復興段732 地號於該期間辦理休耕、經
      核准在案，亦有原告所提出93年2 期作農戶種稻及輪作、
      休耕申報書乙件附卷為佐。是證人丙○○所見之時間既在
      休耕之時，該土地上未有作物乃屬事理之常，且證人亦證
      稱在此之前或之後都沒有再去現場過，即無從證明原告在
      非休耕期間，並無耕作之事實，其證述自不足為有利於被
      告之認定，故被告此部分之辯解，仍不足為採。
（三）綜上所述，系爭宜蘭縣壯圍鄉○○段733 地號土地乃屬重
      劃區之耕地，且原告為毗鄰耕地之「現耕」所有權人，業
      經本院審認如前，則原告依農地重劃條例第5 條第3 款規
      定，起訴請求確認對於上開土地有優先承買權存在，為有
      理由，應予准許。
六、訴訟費用之負擔：民事訴訟法第78條。
中　　華　　民　　國　　94　　年　　2 　　月　　4 　　日
                  臺灣宜蘭地方法院民事庭
                      法　官　林翠華
正本與原本無異。
如對本判決上訴，須於判決送達後20日內向本院提出上訴狀 (須
附繕本)。
中　　華　　民　　國　　94　　年　　2 　　月　　5 　　日
                      書記官　李明威
